臺灣高等法院高雄分院刑事裁定
                                    110年度毒抗字第473號
抗  告  人
即  被  告  黃青青



上列抗告人因聲請觀察勒戒案件，不服臺灣高雄地方法院中華民
國110 年10月28日裁定（110 年度毒聲字第1086號），提起抗告
，本院裁定如下：
    主  文
抗告駁回。
    理  由
一、抗告意旨略以：抗告人即被告黃青青（下稱抗告人）因施用
    第二級毒品，經原審裁定送觀察、勒戒。惟：
㈠、檢察官從未訊問抗告人是否有接受戒癮治療意願，或就完成
    戒癮治療應遵守事項對抗告人為任何徵詢，亦未於聲請書敘
    明不符合戒癮治療認定標準第2 條第2 項但書「無礙其完成
    戒癮治療之期程者，不在此限」之裁量憑據（按：抗告人縱
    涉犯販賣毒品案件，惟檢察官尚未起訴；另違反藥事法、持
    有毒品等案件經法院判處有期徒刑3 月、2 月、6 月，得易
    科罰金部分定刑7 月，形式上雖符合「毒品戒癮治療實施辦
    法及完成治療認定標準」第2 條第2 項前段第1 款所定不適
    合為附命完成戒癮治療緩起訴處分之要件，然上開徒刑得以
    易服社會勞動或易科罰金方式執行，不當然會入監服刑，符
    合「無礙其完成戒癮治療之期程者，不在此限」要件）；又
    原審對檢察官是否已為合義務性裁量未詳為調查說明，於裁
    定前亦未就抗告人是否有接受戒癮治療之意願等事項為必要
    調查，逕准許檢察官聲請而裁定令抗告人入勒戒處所觀察勒
    戒，所踐行之程序容有未洽。
㈡、又毒品危害防制條例採行「觀察、勒戒」與「緩起訴之戒癮
    治療」並行之雙軌模式。前者（觀察、勒戒）係以監禁式治
    療為特色，目的在求短時間內隔絕施用毒品者之毒品來源，
    務使其專心戒除毒癮；後者（緩起訴之戒癮治療）則係以社
    區醫療處遇替代監禁式治療，使尚未嚴重成癮或衷心戒毒之
    施用毒品者得以繼續其正常家庭與社會生活，避免其等因尋
    求戒癮治療而失去親情支持或被迫中斷學業、工作。可知檢
    察官就採行「緩起訴之戒癮治療」或「聲請法院裁准觀察、
    勒戒」固有衡酌判斷之裁量權限，惟仍須以被告有繼續施用
    毒品成癮為前提，倘被告已無施用毒品而未成癮者，應即無
    接受觀察、勒戒或戒癮治療之必要及實益。查抗告人於民國
    109 年11月3 日遭查獲後，即未再施用毒品，有仁智醫事檢
    驗所檢驗報告單可憑（抗證1 ）。再者，抗告人前未曾有任
    何毒品前科，亦未有任何毒品成癮性（抗告人願接受鈞院指
    定之方式進行採樣、調查、檢驗），可徵抗告人應無接受觀
    察、勒戒或戒癮治療之必要及實益，檢察官未調查上情，遽
    聲請法院裁定觀察、勒戒，顯非適法。況縱認抗告人有接受
    觀察、勒戒或戒癮治療之必要及實益，惟抗告人早已未施用
    任何毒品，不具毒品成癮性，已隔絕任何毒品來源，步入正
    常生活、工作，檢察官採行「緩起訴之戒癮治療」即可達成
    戒除毒癮目的，然檢察官卻未採取最有效且對抗告人權益損
    害最小之手段，反而遽向法院聲請裁定觀察、勒戒，剝奪抗
    告人之人身自由，違反比例原則，其裁量有重大明顯瑕疵。
    從而，原審對檢察官聲請裁定觀察、勒戒之適法性與否及是
    否已為合義務性裁量，未詳為調查說明，即准許檢察官之聲
    請，裁定抗告人入勒戒處所觀察、勒戒而實施監禁式治療，
    自有未洽。
㈢、綜上，原裁定尚有未當，又抗告人前因右側股骨頭骨壞死、
    髖關節炎等病症，於110 年3 月9 日接受右側人工全髖關節
    置換手術，術後仍回診繼續接受治療，以免病情繼續惡化，
    亦無法蹲下、盤腿、過度彎曲、劇烈運動等節（見抗證2 ）
    ，倘施以監禁式治療，實將造成抗告人身體莫大之負擔及風
    險。爰提起抗告，請求撤銷原裁定，另為適當裁定云云。
二、按109 年7 月15日增訂施行之毒品危害防制條例第35條之1
    第1 款及第2 款前段規定，施行前犯第10條之罪之案件，於
    修正施行後，偵查中，由檢察官依修正後規定處理；審判中
    ，由法院依修正後規定處理。是犯第10條之罪者，不論係修
    正前後，均應依新法規定處理。又按犯毒品危害防制條例第
    10條之罪者，檢察官應聲請法院裁定，令被告入勒戒處所觀
    察、勒戒，其期間不得逾2 月；依前項規定為觀察、勒戒或
    強制戒治執行完畢釋放後，3 年後再犯第10條之罪者，適用
    本條前2 項之規定，毒品危害防制條例第20條第1 項、第3
    項分別定有明文。而上開所謂「3 年後再犯」，只要本次再
    犯（不論修正施行前、後）距最近1 次觀察、勒戒或強制戒
    治執行完畢釋放，已逾3 年者，即該當之，不因其間有無犯
    第10條之罪經起訴、判刑或執行而受影響（最高法院109 年
    度台上字第3826號裁判意旨參照）。
三、經查：
㈠、抗告人於109 年11月2 日某時，在其前位於高雄市○○區○○○路
    000 號5 樓住處內，以將甲基安非他命燒烤後吸食煙霧之方
    式，施用甲基安非他命1 次等事實，業據抗告人於警詢坦承
    不諱（見警卷第51頁），且其於109 年11月4 日上午10時23
    分許為警採尿送驗結果，呈安非他命、甲基安非他命陽性反
    應之事實，有高雄市政府警察局岡山分局偵查隊偵辦毒品案
    件嫌疑犯尿液採證取號代碼對照表（取號代碼：岡109A384 
    號）及正修科技大學超微量研究科技中心109 年11月24日尿
    液檢驗報告（原始編號：岡109A384 號）在卷可佐（見警卷
    第149 頁、毒偵927 號卷第33頁），足認抗告人上開任意性
    自白與事實相符，抗告人於前揭時、地施用第二級毒品甲基
    安非他命之事實，應可認定。
㈡、又毒品危害防制條例所規定「觀察、勒戒」程序，係針對受
    處分人所為保安處分，目的在戒除行為人施用毒品身癮及心
    癮，以達教化與治療之目的，其立法意旨在幫助施用毒品者
    戒毒，性質上為一療程，而非懲罰，並屬強制規定，除檢察
    官審酌個案情形，依同條例第24條第1 項為附命完成戒癮治
    療之緩起訴處分外，凡經檢察官聲請法院裁定將被告送勒戒
    處所觀察、勒戒者，法院僅得就其聲請審查被告是否有施用
    毒品之行為，以及被告是否為「初犯」或為觀察、勒戒、強
    制戒治執行完畢後「3 年後再犯」而為准駁之裁定，並無自
    由斟酌以其他方式替代或得以其他原因免予執行之權。是否
    給予被告為附命完成戒癮治療之緩起訴處分，屬刑事訴訟法
    第253 條之1 第1 項及第253 條之2 第1 項第6 款特別賦予
    檢察官之職權，非法院所得審酌，且此非「觀察、勒戒」前
    置處分，亦與被告刑責之追訴要件無關，檢察官自無義務說
    明為何不給予被告戒癮治療之緩起訴處分。法院縱使審查其
    裁量有無違法，也僅在卷證資料所示證物中審酌，而為最低
    限度之審查，即此部分為檢察官之裁量，必須予以尊重。
㈢、本件檢察官於聲請書已載明抗告人因涉嫌販賣毒品案件，經
    臺灣宜蘭地方檢察署檢察官偵查中，另抗告人因違反藥事法
    等案件，經檢察官提起公訴，認本件不宜給予抗告人為附命
    戒癮治療緩起訴處分（參見本院卷第33頁之檢察官聲請書所
    載）。又依卷證資料所示，抗告人確因違反藥事法等案件，
    經檢察官提起公訴，並經原審法院以110 年度審訴字第436
    號判處罪刑在案，此據抗告人於刑事抗告狀記載明確，並有
    上開抗告人之前案紀錄表可參（見本院卷第33至34頁），此
    部分自符合毒品危害防制條例第24條第4 項授權訂頒之「毒
    品戒癮治療實施辦法及完成治療認定標準」第2 條第2 項第
    1 款所規定「緩起訴處分前，因故意犯他罪，經檢察官提起
    公訴或判決有罪確定」之礙其完成戒癮治療期程，不適合為
    戒癮治療緩起訴處分之情形；此不因抗告人上開為檢察官起
    訴之案件，嗣經法院判處之徒刑是否為得易科罰金或易服社
    會勞動，而作不同認定。因此，檢察官向法院聲請令抗告人
    入勒戒處所觀察、勒戒，以監禁式之治療方式，求短時間內
    隔絕抗告人之毒品來源，務使其專心戒除毒癮，核屬其裁量
    權之適法行使，形式上亦無裁量恣意或濫用之情，所踐行之
    程序亦無不當，於法有據。從而，原審依毒品危害防制條例
    第20條第1 項規定，裁定抗告人應入勒戒處所觀察、勒戒，
    其期間不得逾2 月，經核並無違誤。至抗告人所述其目前之
    生活、工作或身體狀況，以及自行前往醫事檢驗所檢驗目前
    有無繼續施用毒品等情，則與本件抗告人應受觀察、勒戒之
    事由無涉，非屬可免除觀察、勒戒之法定事由，依法均無法
    免除本件應受觀察、勒戒之處分，抗告人據此請求免予入勒
    戒處所進行觀察、勒戒，自屬無據。
四、綜上所述，原審依檢察官之聲請為抗告人送觀察、勒戒之裁
    定，經核與法律規定相符。抗告人之抗告為無理由，應予駁
    回。
據上論結，應依刑事訴訟法第412 條，裁定如主文。
中　　華　　民　　國　 110　　年　　12　　月　　2 　　日
                  刑事第五庭    審判長法  官  簡志瑩
                                      法  官  陳美燕
                                      法  官  唐照明
以上正本證明與原本無異。
不得再抗告。
中　　華　　民　　國　 110　　年　　12　　月　　2 　　日
                                      書記官  黃楠婷